臺灣新竹地方法院民事判決
110年度竹北簡字第70號
原      告  陳俊諺  
            陳柏君  
            陳豫璇  
            陳柏羽  
            袁雅茹  
前列原告5人共同
訴訟代理人  宋重和律師


            盧德聲律師

被      告    金台  

訴訟代理人  邱秀琴  
上列當事人間請求損害賠償事件，本院於民國110年10月5日言詞
辯論終結，判決如下：
    主  文
被告應給付原告陳俊諺新臺幣玖拾萬柒仟柒佰陸拾柒元，及自民
國一○九年十月二十九日起至清償日止，按週年利率百分之五計
算之利息。
被告應給付原告陳柏君新臺幣貳萬貳仟參佰捌拾肆元，及自民國
一○九年十二月二十六日起至清償日止，按週年利率百分之五計
算之利息。
被告應給付原告陳豫璇新臺幣貳萬貳仟參佰捌拾肆元，及自民國
一○九年十二月二十六日起至清償日止，按週年利率百分之五計
算之利息。
被告應給付原告陳柏羽新臺幣貳萬貳仟參佰捌拾肆元，及自民國
一○九年十二月二十六日起至清償日止，按週年利率百分之五計
算之利息。
被告應給付原告袁雅茹新臺幣玖萬零伍佰玖拾貳元，及自民國一
○九年十二月二十六日起至清償日止，按週年利率百分之五計算
之利息。
原告其餘之訴駁回。
訴訟費用由被告負擔百分之六十四，由原告陳俊諺負擔百分之三
十一、原告陳柏君負擔百分之一、原告陳豫璇負擔百分之一、原
告陳柏羽負擔百分之一、原告袁雅茹負擔百分之二。
本判決第一項得假執行。但被告如以新臺幣玖拾萬柒仟柒佰陸拾
柒元為原告陳俊諺預供擔保後，得免為假執行。
本判決第二項得假執行。但被告如以新台幣貳萬貳仟參佰捌拾肆
元為原告陳柏君預供擔保後，得免為假執行。
本判決第三項得假執行。但被告如以新台幣貳萬貳仟參佰捌拾肆
元為原告陳豫璇預供擔保後，得免為假執行。
本判決第四項得假執行。但被告如以新台幣貳萬貳仟參佰捌拾肆
元為原告陳柏羽預供擔保後，得免為假執行。
本判決第五項得假執行。但被告如以新台幣玖萬零伍佰玖拾貳元
為原告袁雅茹預供擔保後，得免為假執行。
原告其餘假執行之聲請駁回。
    事實及理由
甲、程序方面
壹、民事訴訟法第427條第2項於民國110年1月20日經總統令公布
    增訂第11款，新增本於道路交通事故有所請求而涉訟之事件
    ，不問其標的金額或價額一律適用簡易程序，並自公布之日
    起算至第3日起發生效力，亦即自110年1月22日起施行生效
    。上開條文修正施行後，於修正前已繫屬之事件，其法院管
    轄權及審理程序，未經終局裁判者，適用修正後之規定，曾
    經終局裁判者，則適用修正前之規定，增訂之民事訴訟法施
    行法第4條之1亦有明文。本件原告係因交通事故提起民事訴
    訟，依侵權行為請求被告賠償損害，核屬本於道路交通事故
    之請求，原應適用通常程序處理，然本案於修正前即已繫屬
    本院，於修正施行後尚未經終局裁判，依修正後之民事訴訟
    法第427條第2項第11款及修正後民事訴訟法施行法第4條之1
    第1款之規定，應依簡易訴訟程序辦理，爰改行簡易程序審
    理裁判，先予敘明。
貳、按訴狀送達後，原告不得將原訴變更或追加他訴，但請求之
    基礎事實同一或不甚礙被告之防禦及訴訟之終結者，不在此
    限，民事訴訟法第255條第1項第2款、第7款定有明文。查原
    告陳俊諺於起訴時原聲明:「㈠被告應給付原告新臺幣（下同
    ）5,369,646元，及自本起訴狀繕本送達翌日起至清償日止
    ，按年利率百分之5計算之利息。㈡原告願供擔保，請准宣告
    假執行。」嗣於本院審理時，追加原告陳柏君、陳豫璇、陳
    柏羽、袁雅茹並撤回部份請求等，迭次變更訴之聲明，於11
    0年5月11日具狀變更訴之聲明為:「㈠被告應給付原告陳俊諺
    1,407,127元，及自起訴狀繕本送達翌日起至清償日止，按
    年利率百分之5計算之利息。㈡被告應給付原告陳柏君278,98
    0元，及自本訴狀繕本送達翌日起至清償日止，按年利率百
    分之5計算之利息。㈢被告應給付原告陳豫璇278,980元，及
    自本訴狀繕本送達翌日起至清償日止，按年利率百分之5計
    算之利息。㈣被告應給付原告陳柏羽278,980元，及自本訴狀
    繕本送達翌日起至清償日止，按年利率百分之5計算之利息
    。㈤被告應給付原告袁雅茹492,928元，及自本訴狀繕本送達
    翌日起至清償日止，按年利率百分之5計算之利息。㈥原告願
    供擔保，請准宣告假執行。」核其所為訴之追加與原訴之基
    礎事實相同，對被告之防禦及訴訟之終結並無妨礙，與前開
    規定相符，應予准許。
乙、實體方面　　
壹、原告主張：
一、被告於109年8月27日17時04分許，騎乘車號000-0000號重型
    機車，沿新竹縣竹北市新光二街由東往西方向駛至岔路標誌
    「警11」前方之新光二街與華興五街之四岔路口（下稱系爭
    路口）時，本應注意應依速限標誌或標線之規定行駛，且於
    行至未設標誌、標線或號誌劃分幹、支線道、且車道數為相
    同之交岔路口時，同為直行車或轉彎車者，左方車應暫停先
    讓右方車先行。而依當時情況亦無不能注意之情事，竟疏未
    注意及此，超速駛入系爭路口後，適右側有被害人丁巧麗騎
    乘車號000-0000號重型機車，沿華興五街由北往南方向超速
    駛入系爭路口時，因斯時左方車之被告未禮讓右方車之被害
    人丁巧麗先行，致兩車發生碰撞（下稱系爭事故），被害人
    丁巧麗因此受有頭胸腹部鈍力損傷、顱骨骨折合併顱內出血
    ，最終引發中樞神經衰竭，並於同年月31日傷重死亡。被告
    上開過失致死罪之犯行，業經臺灣新竹地方檢察署檢察官提
    起公訴，並經交通部公路總局新竹區監理站竹苗區車輛行車
    事故鑑定會鑑定意見（下稱系爭鑑定報告）認定，被告駕駛
    普通重型機車、超速駛入無號誌路口，左方車未禮讓右方車
    先行，為系爭事故之肇事主因，被害人丁巧麗未減速慢行、
    小心通過，為系爭事故之肇事次因，是以被告應以百分之70
    過失比例計算其就系爭事故之賠償金額。
二、被害人丁巧麗因被告之過失不法行為而死亡，原告陳俊諺為
    被害人之配偶，原告陳柏君、陳豫璇、陳柏羽為被害人之女
    兒，原告袁雅茹為被害人之母親，自得依據民法第184 條第
    1 項前段、第191 條之2 第1 項前段、第192 條、第194 條
    、第19 5 條第1 項前段等規定，請求被告賠償損害。茲將
    所受損害項目及請求金額臚列如下：
(一)原告陳俊諺所受損害合計1,407,127元部份：
  ⒈被害人之醫療費用支出74,386元。
  ⒉被害人之喪葬費用支出262,260元。
  ⒊被害人之車輛損失6,993元:
    被害人於系爭事故當日所騎乘之機車因強烈撞擊已不堪使用
    致嗣報廢處理，該機車於105年2月19日購買，至109年8月報
    廢為止，車齡4年7月，依司法院折舊試算所剩之價值為6,99
    3元，爰依法請求上開金額。
  ⒋交通費用3,000元：
    原告等人及被害人家屬至醫院探望被害人所支出之計程車交
    通費用合計支出5,220元，僅就3,000元部份請求。
  ⒌扶養費用合計765,000元：
    原告陳俊諺為被害人丁巧麗之配偶，依法原有受被害人丁巧
    麗扶養之權利，且不以無謀生能力為必要。原告陳俊諺於44
    年10月13日出生，於被害人因系爭事故於109年8月31日死亡
    時為65歲，又臺灣男性平均壽命為82歲，且依衛福部公告10
    9年台灣省最低生活費為每月12,388元、中低收入家庭總收
    入分配全家人口每人每月限額185,582元，是以其間之金額
    定15,000元核計每月基本生活費用之標準。復以原告陳俊諺
    之扶養義務人除被害人外，尚有其女兒即原告陳柏君、陳豫
    璇、陳柏羽3人，則被害人丁巧麗對原告陳俊諺所負扶養義
    務為4分之1，按此計算原告陳俊諺得受被害人丁巧麗扶養之
    金額為765,000元【計算式：(臺灣男性平均壽命為82歲-65
    歲)x12個月x每月基本生活費用15,000元=3,060,000元，3,0
    60,000元÷4人=765,000元】。被告雖辯稱原告陳俊諺為職業
    駕駛，目前難謂有不能維持生活之情，且其尚有其他扶養義
    務人，不應向已往生之被害人丁巧麗主張請求扶養之權利，
    況縱其請求有據，就其請求一次給付之金額未扣除中間利息
    ，亦屬違誤云云。惟原告陳俊諺已逾65歲，業於去年10月退
    休，目前僅靠前已領取之強制險理賠金、及偶而應老客戶要
    求接送所領取之車資供應生活所須外，已不再以駕駛計程車
    為業，現確已無謀生能力，另原告陳俊諺的女兒均已各自成
    家，原告陳俊諺並未向其等請求扶養，況依法夫妻本互負扶
    養義務，是原告陳俊諺此部分扶養費之請求，應屬有據。
 　⒍精神慰撫金150萬元:
　 　系爭事故造成原告陳俊諺頓失愛妻，精神上痛苦實難描述
     萬一，原告陳俊諺更因而深陷焦慮、憂鬱、失眠的嚴重身
     心疾病狀態，致每日需服用大量抗憂鬱及失眠的藥物，始
     能入睡，身心承受嚴重損害，故請求慰撫金150萬元。
 　⒎以上請求合計2,611,639元，以被告應負之過失比例70%計算
     ，被告應賠償原告陳俊諺1,828,147元【計算式：(74,386 
     元+262,260元+6,993元+3,000元+765,000元+1,500,000元)
     x0.7=1,828,147.3元，小數點以下，4捨5入，下同】，再
     扣除前已受領之強制險理賠金421,020元，被告尚須賠償原
     告陳俊諺1,407,127元【計算式：1,828,147元-421,020元=
     1,407,127元】。
(二)原告陳柏君、陳豫璇、陳柏羽所受損害各計278,980元部份:
　　原告陳柏君、陳豫璇、陳柏羽為被害人丁巧麗之女兒，且原
    告陳柏君之次子及原告陳豫璇之長子，平日均委請被害人照
    顧，因系爭事故使其等頓失所恃、痛苦不已，無論在身心靈
    與職涯規劃上均面臨重大耗損，是依法各請求精神慰撫金10
    0萬元，再扣除前已受領之強制險理賠金421,020元，被告尚
    須賠償各原告陳柏君、陳豫璇、陳柏羽278,980元【計算式
    ：(100萬元x0.7)-421,020元=278,980元】。
(三)原告袁雅茹所受損害合計492,914元部份:
  ⒈扶養費用合計305,640元:
　　原告袁雅茹為被害人丁巧麗之母親，依法有受被害人丁巧麗
    扶養之權利，且不以無謀生能力為必要。原告袁雅茹於系爭
    事故發生時已逾85歲，依108年臺灣地區85歲以上女性仍存
    活者之平均餘年尚有7.64年，惟原告袁雅茹平日注重養生、
    身體健康狀況尚佳，應可享有比上開平均餘年較長之壽數，
    是以原告袁雅茹尚能存活10年計算。又其居住於桃園市大溪
    區，依行政院主計處公布台灣地區109年、110年每月最低生
    活費為15,281元，復以原告袁雅茹之扶養義務人除被害人丁
    巧麗外，尚有其他丁勵遠、丁翔遠、丁策遠、丁倩麗、丁淑
    麗等5人，則被害人丁巧麗對原告袁雅茹所負扶養義務為6分
    之1，按此計算原告袁雅茹得受被害人丁巧麗扶養之金額為3
    05,640元【計算式：10年x12個月x15,281元÷6=305,640元】
　⒉精神慰撫金100萬元:
　　系爭事故造成原告袁雅茹頓失愛女，白髮人送黑髮人之痛苦
    難以言喻，故請求精神慰撫金100萬元。
  ⒊以上請求合計1,305,640元，以被告應負之過失比例70%計算
    ，被告應賠償原告袁雅茹913,934元，再扣除前已受領之強
    制險理賠金421,020元，被告尚須賠償原告袁雅茹492,928元
    【計算式：(305,640元+100萬元)X0.7=913,948元，913,948
    元-421,020元=492,928元】
三、為此聲明：(一)被告應分別給付原告陳俊諺1,407,127元、
    原告陳柏君278,980元、原告陳豫璇278,980元、原告陳柏羽
    278,980元、原告袁雅茹492,928元，並各自本件起訴狀或訴
    之追加變更狀繕本送達之翌日起至清償日止，按年息百分之
    5 計算之利息。(二)原告願供擔保請准宣告假執行。(三)訴
    訟費用由被告負擔。
貳、被告則辯以:
一、按損害賠償之債，以有損害發生及有責任原因之事實，並兩
    者之間併有相當因果關係為成立要件。經查，被告於上揭時
    點騎乘機車即將完全通過系爭路口時，突遭被害人自右側路
    口駛出並撞及被告所騎乘機車之右後輪，導致雙方所騎乘之
    機車均倒地、身體拋摔路面，足見系爭事故純係被害人騎乘
    機車，未注意車前及前方路口之狀況，且未減速慢行自右側
    路口駛出所致，被告實無任何肇事責任可言。退萬步言，倘
    認被告就系爭事故之發生亦負有過失責任，則被告亦應僅就
    此負30%的責任，而交通部公路總局新竹區監理站竹苗區車
    輛行車事故鑑定會前就本件之鑑定竟見認定被告為肇事主因
    ，顯有誤會，懇請鈞院再向交通部公路總局車輛行車事故鑑
    定覆議會聲請覆議，以釐清責任歸屬。
二、另關於原告請求被告損害賠償之項目與金額，除就被害人丁
    巧麗之醫療費用74,386元、喪葬費用262,260元、車輛損失6
    ,993元，及家屬探病所支出之交通費用3,000元部分無爭執
    外，其餘請求項目答辯如下：
(一)原告陳俊諺、袁雅茹請求扶養費用部份:
    原告陳俊諺為被害人丁巧麗之配偶，夫妻依法互受扶養權利
    之順序，與直系血親尊親屬同，雖不以無謀生能力為必要，
    惟仍應受不能維持生活之限制，是其請求丁巧麗扶養，仍應
    以不能維持生活者為限。又所謂不能維持生活，係指現有財
    產無足以維持生活而言。經查，原告陳俊諺當庭自承為職業
    駕駛，如以每日收入2,000元計算，每月可達6萬元收入，難
    謂有不能維持生活之情，況原告陳俊諺尚有其子女供養，自
    無請求被害人丁巧麗扶養之權利。又原告袁雅茹於系爭事故
    發生時已高齡逾85歲，現再向其請求10年之扶養費，顯未合
    理。又就上開主張之金額未扣除中間利息，亦屬違誤等語。
(二)原告等5人請求精神慰撫金部份:
    被告於系爭事故發生時已逾65歲，目前無業，名下雖有數筆
    繼承而來與他人共有之土地，然上開土地多屬位於新竹縣湖
    口鄉之山坡地，甚至與墳場相鄰，均為甚無價值、且難以處
    分之土地。況被告因系爭事故患有急性壓力症候群的疾病，
    是原告等5人請求上開精神慰撫金額度顯屬過高。
三、為此答辯聲明：(一)原告之訴駁回。(二)訴訟費用由原告負
    擔。(三)如受不利之判決，請准宣告被告預供擔保後得免為
    假執行。
參、得心證之理由：
一、原告主張被告於上揭時間騎乘機車行經系爭路口，本應注意
    行車速度應依速限標誌或標線之規定行駛，且行至未設標誌
    或無號誌劃分幹、支線道、車道數為相同之四岔路口時，同
    為直行車或轉彎車者，左方車應暫停先讓右方車先行，並隨
    時採取必要之安全措施，亦無不能注意之情事，竟疏未注意
    及此，未暫停先讓右方車先行且超速駛入系爭路口，適被害
    人丁巧麗自右側超速駛入系爭路口，致兩車碰撞倒地，被害
    人丁巧麗因此受有頭胸腹部鈍力損傷、顱骨骨折合併顱內出
    血等之傷害，嗣引發中樞神經衰竭而於同年月31日傷重死亡
    之事實，為被告所不爭執，並有道路交通事故當事人登記聯
    單、道路交通事故初步分析研判表、戶籍謄本、道路交通事
    故現場圖、道路交通事故調查報告表（一)（二）、現場照
    片、路口監視器畫面翻拍照片、屍體相驗證明書、刑事起訴
    書影本、東元綜合醫院診斷證明書、醫療費用單據、喪葬費
    用收據、機車車籍詢單、車輛異動登記書系爭鑑定書影本等
    為證，而被告上開過失致死罪之犯行，前經臺灣新竹地方檢
    察署檢察官提起公訴，並經本院110年度交訴字第36號審理
    中，並經本院依職權調取上開刑事卷宗（含臺灣新竹地方檢
    察署109年度相字第564號，下稱相字卷，110年度偵字第240
    8號卷宗，下稱偵字卷）核閱屬實，自堪信原告上開主張為
    真實。
二、按因故意或過失不法侵害他人之權利者，負損害賠償責任；
    汽車、機車或其他非依軌道行駛之動力車輛，在使用中加損
    害於他人者，駕駛人應賠償因此所生之損害，民法第184 條
    第1項前段、第191條之2本文分別定有明文。次按，汽車行
    駛時，駕駛人應注意車前狀況及兩車併行之間隔，並隨時採
    取必要之安全措施；車行駛至交岔路口，其行行至無號誌或
    號誌故障而無交通指揮人員指揮之交岔路口，支線道車應暫
    停讓幹線道車先行。未設標誌、標線或號誌劃分幹、支線道
    者，少線道車應暫停讓多線道車先行；車道數相同時，轉彎
    車應暫停讓直行車先行；同為直行車或轉彎車者，左方車應
    暫停讓右方車先行，道路交通安全規則第94條第3項、第102
    條第1項第2款分別定有明文。而所謂「左方車應暫停後禮讓
    右方車先行」原則，係課以左方車駕駛人於行經無號誌、且
    無幹、支線道區別之交岔路口時，應暫停讓右方車先行之義
    務，並應於暫停後在交岔路口視界安全無虞、且能以通過路
    口不發生行車事故為停讓之原則，爰左方車如按上開原則暫
    停讓右方車先行，自不發生兩方車輛於交岔路口行車衝突之
    事宜。經查，系爭路口為無號誌、且無號誌劃分幹、支線道
    、且為車道數為相同之「警11」四岔路口，被告騎乘機車行
    駛至系爭路口時，本應依速小心行駛，並注意行經無號誌、
    車道數為相同之交岔路口時，左方車應暫停後禮讓右方車先
    行，而當時天候晴、日間有自然光線、路面鋪設柏油乾燥無
    缺陷、無障礙物、車流少，視距良好，並無不能注意之情事
    ，有上開道路交通事故調查報告表（一）可參，其竟疏未注
    意及此，於行經交岔路口時，非但未減速慢行反而超速行駛
    ，又未能小心通過，致與被害人騎乘之機車相撞，使被害人
    倒地受有前揭傷害，經送醫後能不治身亡，被告就本件車禍
    發生顯有過失；而被害人於行經無號誌之系爭路口時，亦未
    注意車前及路口狀況，並超速行駛，致與被告機車發生碰撞
    ，就本件車禍亦同有過失，本件經新竹地檢署囑託交通部公
    路總局新竹區監理所竹苗區車輛行車事故鑑定委員會鑑定結
    果，認被告駕駛普通重型機車，超速駛入無號誌路口，左方
    車未讓右方車先行，為肇事主因；被害人駕駛普通重型機車
    ，行經無號誌路口，未減速慢行反超速行駛又未小心通過，
    為肇事次因，亦同此認定，有該會出具之系爭鑑定報告可參
    （見相字卷第70至72頁），則被告就本件車禍發生應有過失
    ，且其上開過失行為與被害人之死亡結果有相當因果關係，
    是原告主張被告應就其侵害被害人生命權之過失侵權行為負
    損害賠償責任，自屬有據。
三、次按，汽車、機車或其他非依軌道行駛之動力車輛，在使用
    中加損害於他人者，駕駛人應賠償因此所生之損害。不法侵
    害他人致死者，對於支出醫療及增加生活上需要之費用或殯
    葬費之人，亦應負損害賠償責任。被害人對於第三人負有法
    定扶養義務者，加害人對於該第三人亦應負損害賠償責任；
    不法侵害他人致死者，被害人之父、母、子、女及配偶，雖
    非財產上之損害，亦得請求賠償相當之金額，民法第191之2
    條前段、第192 條第1 、2 項、第194 條分別定有明文。本
    件因被告之過失不法侵害行為致被害人死亡，既如上述，而
    原告等人分別為被害人之配偶、女兒、母親，原告等人自得
    依上開規定，請求被告負侵權行為之損害賠償責任。茲就原
    告等人得請求之項目及金額是否允當分別審核論述如下：
(一)醫療費用、喪葬費用、車輛損失賠償、交通費用部份：
  ⒈原告陳俊諺主張支出被害人丁巧麗之醫療費用74,386元、喪
    葬費用262,260元之事實，業據其提出東元綜合醫院診斷證
    明書、醫療費用單據、喪葬費用收據為證，為被告明示不爭
    執（見本件竹司調卷第4頁、第4-1頁、第108頁），應予准
    許。
  ⒉原告陳俊諺主張被害人丁巧麗於系爭事故所騎乘之車牌號碼 
    000-0000號普通重型機車為被害人105年2月19日購買，因系
    爭事故致毀損、不堪使用，而於109年9月4日報廢處理，依
    司法院折舊試算所剩之價值為6,993元，業據原告提出車輛
    異動登記書，且為被告當庭所不爭執（見本院卷第112頁）
    ，應予照列。
　⒊原告陳俊諺主張家屬於被害人住院期間搭乘計程車由住家往
    返醫院探病，一次需2台車，依大都會計程車APP計算，由住
    家往返醫院一趟需580元，被害人住院期間共計探視9次，合
    計支出5,220元，本件僅請求3,000元，並提出上開APP計算
    結果，且為被告明示不爭執（見本件竹司調卷第53頁、第10
    8頁），應予准許。
(二)扶養費用部份：
  ⒈按受扶養權利者，以不能維持生活而無謀生能力者為限；前
    項無謀生能力之限制，於直系血親尊親屬，不適用之。夫妻
    互負扶養之義務，其受扶養權利之順序與直系血親尊親屬同
    。此觀民法第1117條、第1116條之1 自明。是夫妻互受扶養
    權利之順序，與直系血親尊親屬同，自不以無謀生能力為必
    要，惟仍應受不能維持生活之限制。所謂「不能維持生活」
    ，係指無財產足以維持生活者而言。而第三人有無受被害人
    扶養之權利，當以被害人即扶養義務人存活盡其扶養義務時
    ，以權利人自己現有之財產是否不能維持生活，以為判斷（
    最高法院107年度台上字第2183號判決意旨參照）。
　⒉查原告陳俊諺為被害人丁巧麗之配偶，有原告提出之戶籍謄
    本在卷可憑，是依民法第1116條之1之規定，被害人丁巧麗
    對其夫即原告陳俊諺原負有扶養義務。而原告陳俊諺於系爭
    事故發生前雖以駕駛計程車為業，惟其現逾65歲、並已於去
    年10月退休，目前僅靠前已領取之強制險理賠金及偶而應老
    客戶要求接送之車資外，現已無業在家，而名下僅有供營業
    用計程車一輛、兩筆自祭祀公業繼承所得持分甚小、無法處
    分之不動產，據其提出與其客戶間之line通話截圖為證（見
    本件竹司調卷第56頁），並經本院依職權調閱原告108年、1
    09年之稅務電子閘門財產所得（見本件竹司調卷第25頁、本
    院卷第115、116頁）核閱無訛，是依原告陳俊諺之財產狀況
    及我國國民經濟生活水準，應可認原告陳俊諺尚不能以自己
    之財產維持生活，即合於民法第1117條第1 項「不能維持生
    活」之要件，是原告陳俊諺向被告請求賠償扶養費用，尚無
    不合。再原告陳俊諺於丁巧麗因系爭事故死亡時之年齡為64
    餘歲，依109年新竹縣男性簡易生命表所載，年滿64歲之男
    性平均餘命為19.59年，又原告陳俊諺之法定扶養義務人，
    除被害人丁巧麗外，尚有另3名女兒，則被害人丁巧麗對原
    告所應負之扶養義務為4分之1。另原告陳俊諺主張以15,000
    元核計其每月基本生活費用之標準，而本院審酌原告陳俊諺
    之身分、一般國民生活水準及其居住區域之社會環境、經濟
    狀況等一切情狀，且查其請求尚低於以其居所地即109年度
    台灣省（含新竹縣）每人每月最低生活費12,388元的1.2倍
    ，符合強制執行法第122條第3項所規範之維持債務人每月生
    活所必須者，堪認合理。則據此以被害人應負法定扶養義務
    期間即原告陳俊諺之平均餘命19.59年、每年15,000元為計
    算基準，計核原告陳俊諺無法向被害人請求4分之1扶養費用
    之損失，以霍夫曼式計算法扣除中間利息（首期給付不扣除
    中間利息），核計其金額應為615,488元【計算式：(15,000
    ×164.00000000+(15,000×0.08)×(164.00000000-000.000000
    00))÷4=615,488.0000000000。其中164.00000000為月別單
    利(5/12)%第235月霍夫曼累計係數，164.00000000為月別單
    利(5/12)%第236月霍夫曼累計係數，0.08為未滿一月部分折
    算月數之比例(19.59×12=235.08[去整數得0.08])】，則原
    告陳俊諺請求被告賠償扶養費615,488元，應屬有據，逾此
    部分之請求，則屬無據。
  ⒊次查原告袁雅茹為被害人丁巧麗之母親，有原告提出之戶籍
    謄本在卷可憑，是依民法第1114條第1款之規定，被害人丁
    巧麗對其母親即原告袁雅茹自負有扶養義務。原告袁雅茹於
    被害人死亡時已87餘歲，依109年桃園市女性簡易生命表所
    載，年滿85歲以上之女性平均餘命為7.95年，其法定扶養義
    務人除被害人丁巧麗外，尚有另5名子女，則被害人丁巧麗
    對原告所應負之扶養義務為6分之1 ，另其主張以109年度桃
    園市每人每月最低生活費15,281元核計其每月基本生活費用
    之標準，堪屬合理。則據此以被害人應負法定扶養義務期間
    即原告袁雅茹之平均餘命7.95年、每年15,281元為計算基準
    ，計核原告袁雅茹無法向被害人請求6分之1扶養費用之損失
    ，以霍夫曼式計算法扣除中間利息（首期給付不扣除中間利
    息），核計其金額應為204,935元【計算式：(15,281×80.00
    000000+(15,281×0.4)×(80.000000-00.00000000))÷6=204,9
    34.00000000000。其中80.00000000為月別單利(5/12)%第95
    月霍夫曼累計係數，80.896364為月別單利(5/12)%第96月霍
    夫曼累計係數，0.4為未滿一月部分折算月數之比例(7.95×1
    2=95.4[去整數得0.4])】，則原告袁雅茹請求被告賠償扶養
    費204,935元，應屬有據，逾此部分之請求，則屬無據。
(三)精神慰撫金部份：
    按法院對於非財產上損害之酌定，應斟酌雙方之身分、地位
    、資力與加害之程度及其他各種情形核定相當之數額，其金
    額是否相當，自應依實際加害情形與被害人所受之痛苦及雙
    方之身分、地位、經濟狀況等關係決定之（最高法院85年臺
    上字第460號民事裁判意旨參照）。查原告等人為被害人之
    配偶、女兒及母親，被害人因系爭事故死亡，其等分別遭受
    喪妻、喪母、喪女之痛，精神上當受有莫大痛苦，自均得請
    求被告賠償相當金額之精神慰撫金。本院審酌原告陳俊諺與
    被害人結縭數十載，互相扶持育有子女，突遇本件事故使原
    告陳俊諺驟失人生伴侶，頓失所依，至為痛苦；原告陳柏君
    、陳豫璇、陳柏羽與被害人生活密切、感情融洽，因系爭事
    故痛失至親，精神自受有極大的痛苦；而原告袁雅茹於高齡
    之際，痛失愛女、天人永隔，精神上所受之痛苦自難想像，
    並參酌原告陳俊諺高中畢業、目前無業，109年所得除因系
    爭事故所領取之相關補償外，僅有營利所得5,760元，名下
    供營業用計程車一輛及兩筆持分甚小、難以處分之不動產；
    原告陳柏君109年所得除因系爭事故所領取之相關補償外，
    尚有約118萬元所得，名下有一輛汽車；原告陳豫璇109年無
    所得、無財產；原告陳柏羽109年所得除因系爭事故所領取
    之相關補償外，尚有薪資所得約118,667元，名下則有二筆
    不動產；原告袁雅茹109年無所得、名下有二筆不動產。被
    告則為高職畢業，月收入28,000元，其109年無所得，名下
    有數筆不動產，為兩造自陳明確，且有兩造稅務電子閘門財
    產所得調件明細表附卷可稽（見本院卷第115-134頁），暨
    衡酌兩造之教育程度、身分、地位、被告過失程度、造成損
    害程度等一切情狀，認原告陳俊諺、陳柏君、陳豫璇、陳柏
    羽、袁雅茹得請求之精神慰撫金，應依序各以120萬元、80
    萬元、80萬元、80萬元、70萬元為適當，逾此數額之請求，
    為無理由，應予駁回。
(四)綜上，原告陳俊諺得請求被告賠償醫療費用74,386元、喪葬
    費用262,260元、車輛損失賠償6,993元、交通費用3,000元
    、扶養費615,488元、精神慰撫金120萬元，共計得請求之賠
    償金額為2,162,127元；原告陳柏君、陳豫璇、陳柏羽各計8
    0萬元之精神慰撫金；原告袁雅茹得請求被告賠償扶養費204
    ,935元、精神慰撫金70萬元，共計得請求之賠償金額為1904
    ,935元。
四、按損害之發生或擴大，被害人與有過失者，法院得減輕賠償
    金額或免除之，民法217條第1項定有明文。此項規定之目的
    在謀求加害人與被害人間之公平，倘受害人於事故之發生亦
    有過失時，由加害人負全部賠償責任，未免失諸過酷，是以
    賦與法院得減輕其賠償金額或免除之職權。法院對於酌減賠
    償金額若干抑或完全免除，應斟酌雙方原因力之強弱與過失
    之輕重以定之（最高法院96年度台上字第2627號裁定意旨參
    照）。民法第217條第1項規定之適用，原不以財產上之損害
    賠償請求權為限，非財產上之損害賠償請求權，亦有其適用
    （最高法院104年度台上字第1797號判決意旨參照）。又不
    法侵害他人致死，對於被害人對第三人應負法定扶養義務之
    人及請求非財產上損害者，對該第三人因此得請求損害賠償
    者，雖係其固有之權利，然其權利係基於侵權行為規定而發
    生，亦應負擔直接被害人之過失，是被害人就損害之發生或
    擴大與有過失，依公平之原則，應有上開民法規定之適用（
    最高法院73年台再字第182 號判例參照）。經查，本件被告
    騎乘機車，超速駛入無號誌之系爭路口，左方車未讓右方車
    先行，而被害人騎乘機車，行經系爭路口時，亦未注意車前
    狀況、減速慢行，且超速行駛，致煞車不及碰撞被告，足認
    被害人之駕駛行為同有過失等情，業經本院認定如前，且有
    系爭鑑定報告在卷可稽，被害人就本件車禍之發生既與有過
    失，且與其死亡結果間有相當因果關係，則依上說明，原告
    5人對被告之損害金額即得予以減免。至被告雖質疑系爭鑑
    定報告未考量斯時被告即將完全通過系爭路口，始突遭被害
    人撞及其機車之右後輪，足見系爭事故係被害人超速且未注
    意車前狀況造成，被害人方為本件車禍之肇事主因云云。然
    查，系爭事故發生時，被告為左方車，依法應有先暫停於無
    號誌之交岔路口、確認視界安全無虞、可安全通過後始能通
    過路口之注意義務，而被告亦自陳其斯時騎到系爭路口時，
    有瞄到右邊有車子過來、惟要煞車已經來不及了等語（見相
    字卷第45頁），足見其斯時確疏未注意，就本件車禍發生顯
    有過失，且其過失程度及原因力強度，應大於具有優先路權
    之被害人，本院審酌上情，認被告與被害人應就本件事故各
    負65%及35%之過失責任。準此，被告應賠償原告陳俊諺之金
    額，應減為1,405,383元【計算式：2,162,127元×65%＝1,405
    ,383元】；被告應賠償原告陳柏君、陳豫璇、陳柏羽之金額
    ，應各減為520,000元【計算式：80萬元×65%＝520,000元】;
     被告應賠償原告袁雅茹之金額，應減為588,208元【計算式
    ：904,935元×65%＝588,208元】。
五、再按，強制汽車責任保險法第32條規定，保險人依本法規定
    給付之保險金，視為加害人或被保險人損害賠償金額之一部
    分，加害人或被保險人受賠償請求時，得扣除之。從而保險
    人所給付受益人之保險金，可視為被保險人或加害人所負損
    害賠償金額之一部分，受害人倘已自保險金獲得滿足，自不
    得又對被保險人或加害人再事請求（最高法院90年台上字第
    825號判決參照）。復按，因犯罪行為被害而死亡者之遺屬
    ，得申請犯罪被害補償金；國家於支付犯罪被害補償金後，
    於補償金額範圍內，對犯罪行為人或依法應負賠償責任之人
    有求償權，犯罪被害人保護法第4 條第1 項、第12條第1 項
    分別定有明文。又上開求償權既緣於犯罪被害人補償金受領
    人之損害賠償請求權，核其法律性質應屬「債權之法定移轉
    」，亦即被害人或被害人家屬自國家獲得補償後，於其受補
    償之範圍內，其對第三人之損害賠償請求權即依法移轉給國
    家。故被害人或被害人家屬向犯罪行為人或依法應負賠償責
    任之人行使損害賠償請求權時，所得請求賠償之金額，自應
    扣除已受領之補償金部分，乃屬當然。經查，原告等5人自
    陳已各自領取機車強制險理賠金412,020元（見竹司調卷第4
    7頁），且陳報5人業經合併領取被害人補償金427,980元（
    見本院卷第136頁）。依上開說明，原告所得請求被告賠償
    之部分，自應各扣除上開已領取之金額即機車強制險理賠金
    412,020元及被害人補償金85,596元。是經扣除後，原告陳
    俊諺得請求被告賠償之金額為907,767元【計算式：1,405,3
    83元－412,020元－85,596元＝907,767元】、原告陳柏君、陳
    豫璇、陳柏羽各得請求被告賠償之金額為22,384元【計算式
    ：52萬元－412,020元－85,596元＝22,384元】、原告袁雅茹得
    請求被告賠償之金額為90,592元【計算式：588,208元－412,
    020元－85,596元＝90,592元】。從而，原告5人於上開範圍內
    之請求，即屬有據，應予准許，逾此金額之請求，即屬無據
    ，應予駁回。
六、按給付無確定期限者，債務人於債權人得請求給付時，經其
    催告而未為給付，自受催告時起，負遲延責任，其經債權人
    起訴而送達訴狀者，與催告有同一之效力；遲延之債務，以
    支付金錢為標的者，債權人得請求依法定利率計算之遲延利
    息；應付利息之債務，其利率未經約定，亦無法律可據者，
    週年利率為百分之五，民法第229條第2項、第233條第1項前
    段、第203條規定甚明。本件原告請求被告賠償之金額，並
    未定有給付之期限，則原告請求自本件起訴狀或訴之變更追
    加狀繕本送達被告之翌日即109年10月29日、109年12月26日
    起（見竹司調卷第34、74頁）至清償日止，按週年利率百分
    之五計算遲延利息，並未逾上開規定之範圍，核無不合，應
    予准許。
七、從而，原告依據侵權行為之法律關係，請求被告給付原告陳
    俊諺907,767元、給付原告陳柏君、陳豫璇、陳柏羽各22,38
    4元、給付原告袁雅茹90,592元、及原告陳俊諺自109年10月
    29日起、其餘原告自109年12月26日起，均至清償日止，按
    週年利率百分之五計算之利息部分，為有理由，應予准許。
    原告超過上開金額之請求，則無理由，應予駁回。
八、本件係依民事訴訟法第427條第2項第11款適用簡易訴訟程序
    所為被告部分敗訴之判決，就原告勝訴部分應依同法第389
    條第1項第3款規定，依職權宣告假執行。至原告敗訴部分，
    其訴既經駁回，其假執行之聲請即失所附麗，應併予駁回。
    並依被告之聲請為其酌定相當之擔保金額後併宣告得免為假
    執行。
九、本件為判決之基礎已臻明確，兩造其餘之攻擊或防禦方法及
    證據，經本院斟酌後，認為均不足以影響本判決之結果，亦
    與本件爭點無涉，自無逐一詳予論駁之必要，併此敘明。
十、訴訟費用負擔之依據：民事訴訟法第79條、第85條第1項但
    書。
中　　華　　民　　國　　110 　年　　10　　月　　29　　日
                  民事第二庭  法　官　林南薰
以上正本係照原本作成。
如對本判決上訴，須於判決送達後 20 日內向本院提出上訴狀。
如委任律師提起上訴者，應一併繳納上訴審裁判費。
中　　華　　民　　國　　110 　年　　10　　月　　29　　日
                              書記官　陳麗麗